臺灣高等法院民事判決　　　　　　　　95年度上易字第1007號
上　訴　人　乙○○○
被上訴人　　甲○○
上列當事人間請求清償債務事件，上訴人對於中華民國95年9月
27日臺灣基隆地方法院95年度訴字第213號第一審判決提起上訴
，本院於96年4月17日言詞辯論終結，判決如下：
    主  文
上訴駁回。
第二審訴訟費用由上訴人負擔。
    事實及理由
一、本件被上訴人主張：上訴人於民國90年間持如附表所示之支
    票13紙，向伊借款共計新臺幣（下同）153萬8,860元，並以
    原審共同被告即上訴人之媳婦陳玉玲所有位於基隆市○○區
    ○○段493地號，面積997平方公尺，應有部分1萬分之275及
    建號1354，門牌號碼：基隆市中山區○○○路65巷5號2樓之
    不動產（下稱系爭不動產），暨上訴人所有未經產權登記，
    門牌號碼：基隆市中山區○○○路36巷21號之三層樓房屋一
    棟，為上開借款之擔保，約定每月以2萬元計算利息。而伊
    為顧及支票發票人之信用，遂應上訴人之請求，由上訴人持
    發票人印章更改支票發票日。詎上訴人繳息一年多後即未再
    支付利息。伊得請求上訴人及原審共同被告陳玉玲連帶給付
    上開本金及自92年10月10日起至95年3月10止已到期之利息
    54萬1,140元，合計208萬元等情，爰依消費借貸之法律關係
    ，求為命上訴人及原審共同被告陳玉玲連帶給付208萬元，
    並自支付命令送達之日起，至清償日止，按年息百分之5計
    算利息之判決（原審判命上訴人應給付被上訴人110萬元及
    自95年6月1日起算之法定遲延利息，而駁回被上訴人其餘之
    請求。被上訴人對其敗訴部分，未聲明不服而確定。上訴人
    對其敗訴部分，聲明不服提起上訴）。並答辯聲明：上訴駁
    回。
二、上訴人則以：系爭如附表所示之支票均係伊所簽發無誤，伊
    分三次交予被上訴人，惟伊所借之款項已返還被上訴人，之
    後伊有向被上訴人借款，但被上訴人並未將借款交付伊，兩
    造間並無消費借貸之約定，且並未以伊或伊媳婦陳玉玲之不
    動產為被上訴人設定抵押權，伊對被上訴人不負任何債務云
    云，資為抗辯。並上訴聲明：(一)原判決不利上訴人部分廢棄
    。(二)上開廢棄部分，被上訴人在第一審之訴駁回。
三、兩造不爭執事項：
    系爭如附表所示之支票係上訴人所簽發，系爭不動產已移轉
    登記予上訴人之媳婦陳玉玲知事實，為兩造所不爭執（見本
    院卷第76、77頁之筆錄），並有系爭如附表所示之支票、土
    地及建物謄本可證（見原審卷第9頁至第15頁、本院卷第67
    頁至第70頁），堪信為真實。
四、本件經依民事訴訟法第463條準用同法第270條之1第1項第3
    款規定，整理並協議簡化爭點後，兩造同意就本院96年4月2
    日準備程序中，兩造協議簡化之爭點為辯論範圍。本件兩造
    之爭執點為：被上訴人得否依消費借貸之法律關係，請求上
    訴人返還110萬元及法定遲延利息？（見本院卷第77頁之筆
    錄）。茲分述如下：
    (一)按負舉證責任之當事人，須證明至使法院就該待證事實獲
      得確實之心證，始盡其證明責任。倘不負舉證責任之他造
      當事人，就同一待證事實已證明間接事實，而該間接事實
      依經驗法則為判斷，與待證事實之不存在可認有因果關係
      ，足以動搖法院原已形成之心證者，將因該他造當事人所
      提出之反證，使待證事實回復至真偽不明之狀態。此際，
      自仍應由主張該事實存在之一造當事人舉證證明之，始得
      謂已盡其證明責任（最高法院93年度台上字第2058號判決
      要旨參照）。
    (二)經查，被上訴人主張上訴人於90年間持如附表所示之支票
      13紙向伊借款，並以上訴人之媳婦陳玉玲所有之系爭不動
      產及上訴人所有未經產權登記之不動產為上開借款之擔保
      ，並提出如附表所示之支票13紙、土地及建物謄本為證（
      見原審卷第9頁至第15頁、本院卷第67頁至第70頁）。且
      證人王陳美雲亦證稱：「她（指上訴人，下同）向原告（
      指被上訴人，下同）借（錢），原告來向我週轉，…她拿
      支票交給代書（指被上訴人），共十三張支票，…」等語
      （見原審卷第74頁之筆錄）。另證人林慧蓮亦證稱：「有
      看過被告乙○○○，…，每次代書（指被上訴人）叫我去
      拿錢，再（交）給乙○○○，…」等語（見原審卷第75頁
      之筆錄）。再參酌上訴人對系爭如附表所示之支票係其所
      簽發之事實並不爭執（見本院卷第17、76、77頁之筆錄）
      ，且陳稱：「我所借的錢已經還給被上訴人，之後被上訴
      人根本不再借給我，被上訴人所言都是不實在。我有向被
      上訴人借錢，但是被上訴人根本沒有給我錢」等語（見本
      院卷第60頁之筆錄）。足見上訴人確有向被上訴人借貸，
      而被上訴人確已將借款交予上訴人。上訴人雖抗辯其已返
      還借款予被上訴人，揆諸前開說明，被上訴人就其交付借
      款予上訴人之事實已負舉證責任，上訴人應就其已返還借
      款之事實負舉證責任。惟上訴人就返還之事實始終不能舉
      證以實其說，是其抗辯已返還借款云云，自不足採。
    (三)又上訴人之訴訟代理人於原審95年7月7日言詞辯論期日時
      已自認：「…房子部分確實有抵押」（見原審卷第53頁之
      筆錄），而上訴人就系爭不動產已為被上訴人設定抵押權
      及已移轉予陳玉玲之事實亦不爭執（見本院卷第72頁之筆
      錄），且有基隆市安樂地政事務所檢送之土地及建物登記
      謄本建物異動索引、他項權利證明書可考（見原審卷第16
      頁、本院卷第62頁至第70頁）。雖上訴人抗辯系爭不動產
      之設定非出於上訴人之同意而為之，惟未舉證以實其說。
      且兩造間訂有消費貸款契約（見原審卷第24頁之約定書）
      ，上訴人雖抗辯該約定書係偽造，惟上訴人就系爭不動產
      設有抵押權之事實已不爭執，而抵押權之設定須備有債權
      證明文件、抵押權設定書面契約、當事人之身分證、印鑑
      、印鑑證明等，地政機關方准設定抵押權登記，系爭約定
      書上既有上訴人之印鑑，即可推定系爭約定書之真正；且
      上訴人就簽發系爭支票之事實亦不爭執，再觀之系爭支票
      之支票號碼並非連續，上訴人亦稱分三次交予被上訴人（
      見本院卷第83頁之筆錄），依常理判斷，倘上訴人未收受
      金錢，豈會前後無異議開立如附表所示之支票13紙，且非
      一次交予被上訴人，依常情判斷，應可推認上訴人確有收
      受借款而設定抵押權。再查，如附表所示之票13紙之金額
      合計為153萬8,860元，原審判命上訴人應給付被上訴人
      110萬元，被上訴人就其敗訴部分未聲明不服。是被上訴
      人請求上訴人應給付借款110萬元，自屬有據。
五、綜上所述，被上訴人依據消費借貸之法律關係，請求上訴人
    給付110萬元及95年6月1日起至清償日止，按年息百分之5計
    算之利息，自屬正當，應予准許。從而原審就此部分所為上
    訴人敗訴之判決，並無不合。上訴論旨指摘原判決此部分不
    當，求予廢棄改判，為無理由，應駁回其上訴。
六、至兩造其餘之攻擊或防禦方法及所用之證據，經本院斟酌後
    ，認為均不足以影響本判決之結果，爰不逐一論列，併此敘
    明。
七、據上論結，本件上訴無理由，依民事訴訟法第449條第1項、
    第78條，判決如主文。
中　　華　　民　　國　　96　　年　　5 　　月　　1 　　日
　　　　　　　　　民事第七庭
                      審判長法　官  鄭三源
　　　　　　　　　　　      法　官  黃嘉烈
　　　　　　　　　　　      法　官  王聖惠
正本係照原本作成。
不得上訴。
中　　華　　民　　國　　96　　年　　5 　　月　　2 　　日
　　　　　　　　　　　　　　書記官  陳樂觀
┌───────────────────────────────────────────────┐
│附表:                                                                                         │
├──┬─────┬──────┬──────┬──────┬──────┬──────┬───┤
│編號│ 發 票 人 │  付 款 人  │支 票 號 碼 │票 面 金 額 │原 發 票 日 │更改後發票日│ 備考 │
│    │　　　　　│　    　　　│　      　　│（新臺幣）　│            │            │      │
├──┼─────┼──────┼──────┼──────┼──────┼──────┼───┤
│ 01 │ 李慧琳   │彰化商業銀行│ PA0000000  │  15萬元    │90年7月29日 │91年9月29日 │      │
│    │          │ 東基隆分行 │            │            │            │            │      │
├──┼─────┼──────┼──────┼──────┼──────┼──────┼───┤
│ 02 │  同上    │   同上     │ PA0000000  │  20萬元    │90年8月12日 │91年10月12日│      │
│    │          │            │            │            │            │            │      │
├──┼─────┼──────┼──────┼──────┼──────┼──────┼───┤
│ 03 │  同上    │   同上     │ PA0000000  │  20萬元    │90年8月12日 │91年10月12日│      │
│    │          │            │            │            │            │            │      │
├──┼─────┼──────┼──────┼──────┼──────┼──────┼───┤
│ 04 │  同上    │   同上     │ PA0000000  │ 139,000元  │90年8月12日 │91年10月12日│      │
│    │          │            │            │            │            │            │      │
├──┼─────┼──────┼──────┼──────┼──────┼──────┼───┤
│ 05 │  同上    │   同上     │ PA0000000  │   5萬元    │90年8月23日 │91年9月23日 │      │
│    │          │            │            │            │            │            │      │
├──┼─────┼──────┼──────┼──────┼──────┼──────┼───┤
│ 06 │  同上    │   同上     │ PA0000000  │  10萬元    │90年8月25日 │91年9月25日 │      │
│    │          │            │            │            │            │            │      │
├──┼─────┼──────┼──────┼──────┼──────┼──────┼───┤
│ 07 │  同上    │   同上     │ PA0000000  │  15萬元    │90年9月12日 │91年9月12日 │      │
│    │          │            │            │            │            │            │      │
├──┼─────┼──────┼──────┼──────┼──────┼──────┼───┤
│ 08 │  同上    │   同上     │ PA0000000  │  15萬元    │90年9月29日 │91年9月29日 │      │
│    │          │            │            │            │            │            │      │
├──┼─────┼──────┼──────┼──────┼──────┼──────┼───┤
│ 09 │  同上    │   同上     │ PA0000000  │  15萬元    │90年9月29日 │91年9月29日 │      │
│    │          │            │            │            │            │            │      │
├──┼─────┼──────┼──────┼──────┼──────┼──────┼───┤
│ 10 │  同上    │   同上     │ PA0000000  │  14萬元    │90年9月30日 │91年9月30日 │      │
│    │          │            │            │            │            │            │      │
├──┼─────┼──────┼──────┼──────┼──────┼──────┼───┤
│ 11 │  同上    │   同上     │ PA0000000  │   3萬元    │90年9月30日 │91年9月30日 │      │
│    │          │            │            │            │            │            │      │
├──┼─────┼──────┼──────┼──────┼──────┼──────┼───┤
│ 12 │  同上    │   同上     │ PA0000000  │  58,300元  │90年9月30日 │91年9月30日 │      │
│    │          │            │            │            │            │            │      │
├──┼─────┼──────┼──────┼──────┼──────┼──────┼───┤
│ 13 │  同上    │   同上     │ PA0000000  │  21,560元  │90年9月26日 │91年9月26日 │      │
│    │          │            │            │            │            │            │      │
└──┴─────┴──────┴──────┴──────┴──────┴──────┴───┘
